最高法院刑事判決　　　　　　　　　　　　　　　八十八年度台上字第三一一五號
　　上　訴　人　甲○○
右上訴人因違反毒品危害防制條例案件，不服台灣高等法院台南分院中華民國八十八
年三月二十四日第二審更審判決（八十七年度上更(一)字第三七三號，起訴案號：台灣
台南地方法院檢察署八十六年度偵字第一二一一六、一二一二四號），提起上訴，本
院判決如左：
    主  文
原判決撤銷，發回台灣高等法院台南分院。
    理  由
本件原判決認定上訴人甲○○基於意圖營利之概括犯意，自民國八十六年九月十二日
晚上起，至同年九月二十二日止，連續二次在台南市○○路加油站、六次在台南市統
一戲院前、三次在台南市○○路二一四號歡迎飯店租用之房間內等處，將含有海洛因
成分液體之針筒，以每支新台幣（下同）一千元之價格，販賣予陳慧敏施用共十一次
，交易方式為由陳慧敏打甲○○所有之0000000000代號八八號之呼叫器，
與上訴人取得連絡，約定交易細節後進行交易。嗣上訴人於八十六年九月二十二日十
四時三十分許，在台南市○○路二一四號歡迎飯店五○一室內，因見警方前往臨檢而
跳窗逃逸，並在該處遺留下其所有供販賣之海洛因二包（驗餘淨重共九‧三一公克）
，及供販賣海洛因使用之天秤一組、法碼一組、呼叫器二個（均為00000000
00號），暨供販賣海洛因預備之空針筒五支、吸管二包、夾鏈袋一包，同在該處經
警查獲之陳慧敏復供出所施用毒品海洛因之來源為上訴人所賣予，上訴人繼又於八十
六年九月二十五日十四時三十分許，在台南市○○路三十五巷一弄二十號三樓內，再
度為警查獲，並扣得其所有供販賣之海洛因四包（驗餘淨重共二四‧○一公克）等情
。因而撤銷第一審關於上訴人販賣毒品部分之判決，改判論處上訴人連續販賣毒品罪
刑，固非無見。
惟查：(一)、有罪之判決書，須將法院依職權認定之犯罪事實翔記於事實欄，然後於理
由內逐一說明其憑以認定之證據，使事實與理由兩相一致，始稱適法。倘若理由說明
與事實記載或卷內證據資料不相符合、互生齟齬，即屬判決理由矛盾，按諸刑事訴訟
法第三百七十九條第十四款後段規定，其判決當然為違背法令。原判決認上訴人甲○
○有前開犯行，係以上開事實已據共同被告陳慧敏於警訊、偵查、第一審及原審審理
時證述屬實，為其主要論據。但查陳慧敏於警訊及原審訊問時，固指稱有向上訴人購
買海洛因，但於第一審偵、審中，則否認係向上訴人購買海洛因，而係供稱上訴人免
費提供海洛因給伊施用等語（見偵字第一二一一六號卷第二十五頁、第一審卷第二十
六頁背面、第五十二頁背面）。足見原判決理由之述，與卷內證據資料不盡相符，
自有可議。(二)、刑事訴訟法第一百五十六條第二項規定：被告之自白，不得作為有罪
判決之唯一證據，仍應調查其他必要之證據，以察其是否與事實相符。其立法旨意乃
在防範被告自白之虛擬致與真實不符，故對自白在證據上之價值加以限制，明定須藉
補強證據以擔保其真實性。又利用非共同被告之共犯之自白或其他不利於己之陳述，
為認定被告犯罪之證據，不特與利用被告自己之自白作為其犯罪之證明同有自白虛偽
性之危險，亦不免有嫁禍於被告而為虛偽供述之危險。故就刑事訴訟法第一百五十六
條第二項之立法意旨觀之，非共同被告之共犯之自白或其他不利於己之陳述，固得作
為認定被告犯罪之證據，但不得作為有罪判決之唯一證據，仍應調查其他必要之證據
，以察其是否與事實相符，亦即仍須有補強證據以擔保該共犯自白之真實性，始得採
為斷罪之依據，並非絕對可由法院自由判斷該共犯之自白或不利於己之陳述之證明力
。若不為調查，而專憑此項供述據為被告犯罪事實之認定，即與上開規定有違。又修
正前之肅清煙毒條例第十一條規定犯該條例第五條第一項至第三項，第七條第一項至
第三項，第八條，第九條第一項、第二項、第七項或第十條第一項、第二項之罪，供
出煙毒來源，因而破獲者，得減輕其刑。則施用、販賣或持有毒品之人，如供出毒品
之來源因而破獲者，既得邀減輕其刑之寬典，為擔保其所為不利於其他共同被告之陳
述（即毒品來自其他共同被告之陳述）之真實性，尤應有足以令人確信其陳述為真實
之補強證據，始得據以為論罪之依據。上訴人始終堅決否認有販賣海洛因與陳慧敏之
犯行，原判決則依憑同案被告陳慧敏之供述而認定上訴人有前述犯行。然查陳慧敏就
上訴人究竟係販賣抑免費提供海洛因與伊，前後供述不一，已如前述，是其所稱向上
訴人購買海洛因云云，其真實性如何，已非無疑。且究竟有何補強證據證明其所謂向
上訴人購買十一次海洛因與事實相符，原判決亦未詳加調查說明，遽採為上訴人有販
賣毒品之證據，尚嫌速斷而難昭信服。(三)、當事人聲請調查之證據，如法院未認其無
調查之必要，以裁定駁回之，或於判決理由予以說明，而該證據與待證事實復有重要
之關係，就其案情確有調查之必要者，自屬應於審判期日調查之證據未予調查之違背
法令。上訴人一再辯稱其與陳慧敏同居數年，不可能販賣毒品與陳女，並聲請原審法
院函調陳女於八十四年五、六月間在台南市○○路謝政憲婦產科（現改名為慈濟婦產
科）墮胎之資料及函調八十五年三月間陳女至台南市○○路十九號黃皆得婦產科墮胎
之資料，用以證明二人早自八十四年間起即已同居（見原審上更(一)字卷第八十九頁）
。陳慧敏既否認二人曾同居，而上訴人與陳慧敏是否有同居關係，攸關上訴人上開所
辯是否可信，自有調查究明之必要。原審未予調查，率行判決，又未說明毋庸調查之
理由，亦有應調查之證據未予調查之違法。上訴意旨指摘原判決違背法令，尚非全無
理由，應認仍有發回更審之原因。
據上論結，應依刑事訴訟法第三百九十七條、第四百零一條，判決如主文。
中      華      民      國    八十八    年      六      月     十七     日
                              最高法院刑事第五庭
                                  審判長法官  董  明  霈
                                        法官  丁  錦  清
                                        法官  賴  忠  星
                                        法官  林  茂  雄
                                        法官  王  居  財
      右正本證明與原本無異
                                              書  記  官
中      華      民      國    八十八    年      六      月    二十三    日
